【裁判字號】    98,抗,249
【裁判日期】    980522
【裁判案由】    聲明異議
【裁判全文】
臺灣高等法院臺中分院民事裁定  98年度抗字第249號
抗  告  人  甲○○
相  對  人  中華成長三資產管理股份有限公司
法定代理人  乙○○
上列當事人間聲明異議事件，抗告人對於中華民國98年3月19日
臺灣臺中地方法院98年度執聲字第24號裁定提起抗告，本院裁定
如下：
    主  文
原裁定廢棄，發回臺灣臺中地方法院。
    理  由
一、本件抗告意旨略以：
（一）按受發回之法院，應以第三審法院所為廢棄理由之法律上
      判斷為其判決基礎。民事訴訟法第478條第4項規定甚明。
（二）本件抗告人僅為台中地方法院95年執字第68441號強制執
      行事件附表4部分土地之共有人，依法自僅就該土地有優
      先承買權，抗告人依法行使之。乃執行法院竟執意要求抗
      告人全部承買，經抗告人提起再抗告後，業據最高法院97
      年台抗字第602號民事裁定略以：「共有人之法定優先承
      買權，為法律所明定，不得任意創設。執行法院雖將數執
      行標的合併拍賣，惟並無創設優先承買權之效力，自不得
      要求僅對部分標的有優先承買權之共有人承買全部標的，
      縱拍賣公告為此記載，亦不得拘束僅對部分標的有優先承
      買權之共有人。」並有本院97年10月29日97年抗更（一）
      字第514號裁定可參。
（三）惟本件台中地方法院98年2月23日更為裁定，不以上揭上
      級法院之法律上判斷為基礎，顯為違法不當。
（四）至原更為裁定所引用之最高法院88年台上字第2126號裁定
      ，係指共有人將共有土地及建築物合併出售時，他共有人
      不得任選土地或建築物主張優先承買權。此與本件抗告人
      就前揭附表4以外並非共有人之情形，迥然不同。又抗告
      人並未參與本件之競標而係於競標人得標後行使優先承買
      權，且依法不受拍賣公告條件之拘束。
二、原法院雖以，抗告人應依執行法院公告之拍賣條件就其餘上
    開五筆土地一併承買，始合於同一條件優先承買之規定云云
    而駁回抗告人之聲明異議。然按土地法第34條之1第4項規定
    ，共有人出賣其應有部分時，他共有人得以同一價格共同或
    單獨優先承購，此乃共有人之法定優先承買權，為法律所明
    定，不得任意創設。執行法院雖將數執行標的合併拍賣，惟
    並無創設優先承買權之效力，自不得要求僅對部分標的有優
    先承買權之共有人承買全部標的，縱執行法院於拍賣公告載
    明「本件合併拍賣之部分標的之共有人主張優先承買權時，
    應連同合併拍賣其他標的一併購買」之條件，亦不得拘束該
    合併拍賣之部分標的有優先承買權之共有人，而駁回其僅對
    該共有部分標的行使優先承買權。查本件執行法院以地籍圖
    顯示系爭土地似為日後開發供社區通行之用地，依職權於拍
    賣公告載明附「共有人主張優先承買權時，應連同前揭土地
    一併購買」之條件，依上開說明，執行法院於拍賣公告所定
    之條件，無非創設優先承買權，應屬無效，自不能拘束系爭
    土地之共有人即抗告人。從而，執行法院就數宗不動產為合
    併拍賣者，係其所定拍賣條件之一種，此項拍賣條件，一般
    應買人固應遵守，但並無改變法律規定之效力。是共有人對
    於拍賣部分標的，即其共有之應有部分，如本件拍賣公告編
    號四土地所示之系爭土地，並不因該系爭土地與其他非共有
    土地合併拍賣而喪失其優先承買權，對於原無優先承買權之
    其他土地，亦不因與系爭土地合併拍賣，而取得優先承買權
    。乃原法院見未及此，竟仍據上開拍賣條件為上開表示及諭
    知，經抗告人異議後，原法院徒以執行法院拍賣公告附有上
    開應買之條件，抗告人不願遵該條件一併購買其他合併拍賣
    之土地，而駁回抗告人之異議，即有未合。抗告論旨，指摘
    原裁定不當，求予廢棄，為有理由，爰將原裁定廢棄，發回
    原法院為適法之處理。
三、據上論結，本件抗告為有理由，爰依強制執行法第30條之1
    ，民事訴訟法第492條，裁定如主文。
中    華    民    國    98    年    5     月    22    日
                  民事第二庭    審判長法  官  邱森樟
                                      法  官  謝說容
                                      法  官  蔡秉宸
以上正本係照原本作成。
再為抗告應以適用法規顯有錯誤為理由。
如提起再抗告者應於裁定送達後10日內向本院提出抗告理由狀（
須按照他造人數附具繕本）並繳納抗告裁判費新臺幣1,000元，
同時委任律師或具有律師資格之關係人為代理人。
                                      書記官  洪麗華
中    華    民    國    98    年    5     月    25    日
                                                      Ｍ


司法院資訊處製作；財團法人民間司法改革基金會備份。
